---
title: "RZHP, 5. domača naloga"
author: Tadej Ciglarič, Matija Čufar
output: pdf_document

---

# Opis problema

V plesni šoli se otroci učijo ples v vrsti. Žal se vsi med seboj ne razumejo,
nekateri pa si želijo plesati čim bližje, zato jih je potrebno čim bolje
rezporediti v vrsto.  
Imamo seznam oseb in poleg katerega je napisano kdo si s kom želi plesati.
Kvaliteto razporeditve dobimo tako:

* Za vsako osebo, ki stoji med dvema osebama, kjer prva hoče plesati z drugo
  dobimo eno negativno točko.
* Za vsako osebo, ki stoji med dvema osebama, kjer prva noče plesati z drugo
  dobimo eno pozitivno točko.
* Če imata obe osebi iste želje, se točke podvojijo, če imata nasprotne, pa se
  izničijo.
  
Problem je zelo zahteven, saj za $n$ oseb obstaja $n!$ možnih razporeditev.  

## Predstavitev problema v kodi in točkovanje rešitev

Problem sva predstavila z matriko sosednosti. Matriko sva naredila zaradi
lažjega računanja naredila simetrično.  
Primer matrike za prvi set podatkov:  
```{r, eval=T, echo=F, message=F}
  source("general.R")
  A <- readFile("DS1.csv")
  A
```
  
Dobra stran matrike sosednosti je tudi to, da je iz nje lahko izračunati
kvaliteto razporeditve. Funkcija za točkovanje izgleda takole:  
```{r, eval=F}
  # scoreFun : adjacency matrix, permutation -> score
  scoreFun <- function(A, perm)
  {
    n <- nrow(A)
    A <- A[perm, perm]

    # row indices
    Ar <- matrix(rep(1:n, n), nrow=n)

    # distance between two students is equal to:
    #   col.index - row.index - 1 * -weight
    sum(((t(Ar) - Ar - 1) * -A)[upper.tri(A, diag=F)])
}
```

\newpage

# Metode

Za metodi, ki jih bova uporabila sva si izbrala variable neighbourhood search
(VNS) in memetic algorithm (MA). Za VNS sva se odločila zato, ker za naš
problem obstaja veliko možnih soseščin. Za MA sva se odločila, ker se nama je
algoritem zdel zanimiv in sva ga hotela preizkusiti.
Vse algoritme sva implementirala sama.

## Local search in VNS

Algoritem local search deluje tako, da za dano permutacijo pregleda njeno
okolico, iz nje izbere najboljšo permutacijo in postopek ponavlja, dokler ni
trenutna permutacija najboljša v svoji okolici. VNS deluje podobno, le da če ne
najde boljše permutacije pregleda več okolic. Pri obeh algoritmih je zelo
pomembna pravilna izbira okolice.

Preizkusila sva naslednje okolice:

1. Zamenjaj dva soseda.
2. Razdeli permutacijo na dva dela in jih zamenjaj.
3. Zamenjaj poljubna dva elementa v permutaciji.
4. Izberi del permutacije in v njem obrni vrstni red elementov.

Implementirala sva tudi funkcijo, ki združuje dve okolici. To stori tako, da
vrne permutacije, ki so v drugi okolici sosednje permutacijam, ki jih vrne prva okolica

Prvi dve okolici sta manjši od drugih dveh, saj pri vhodni permutaciji velikosti
$n$ vrneta $n$ sosedov, drugi dve pa $n^2$. Zaradi velikosti zadnjih dveh okolic 
nisva mogla kombinirati med sabo.
Najboljša okolica je bila tretja, najslabša, druga pa je bila skoraj neuporabna.
Kombinirane okolice se tudi niso obnesle preveč dobro, saj so bile velike in počasne.
Algoritme sva testirala tako, da sva jim dala fiksno količino časa jih z
naključnimi začetnimi pogoji zaganjala dokler se čas ni iztekel. Najboljši
rezultat je dal običajen local search z okolico 3.

## Memetic algorithm

Memetski algoritem sva implementirala tako, da sva najprej implementirala
preprost genetski algoritem in ga nato razširila z dodatnimi koraki.  

Algoritem začne z generiranjem velike količine naključnih osebkov.  
V prvem koraku algoritem iz populacije z uporabo enega od naslednjih algoritmov
izbere tiste osebke, ki bojo šli naprej:

1. Roulette wheel selection z rangiranimi vrednostmi: Vsak osebek je izbran z
   verjetnostjo, ki je odvisna od tega katera po vrsti je njegova kvaliteta.
2. Roulette wheel selection s centriranimi vrednostmi: Vsak osebek je izbran z
   verjetnostjo, ki je odvisna od njegove kvalitete. Zaradi možnih negativnih
   vrednosti kvalitete, se na začetku od vseh kvalitet odšteje minimalna.
3. Deterministični tournament selection: Naključno izbira pare osebkov iz populacije
   in izbere tistega, ki je boljši.
4. Izbira n najboljši osebkov iz populacije.
5. Kombinacija 1, 3 in 4: Polovica osebkov se izbere po točki 3, in po četrtina
   po točkah 1 in 4.

Prva dva sta generirala preveč naključne populacije, zato se nista izkazala kot uporabna.
Peta metoda je bila najboljša, saj zagotavlja, da najboljši osebki preživijo, a
še vedno dopušča dovolj raznolikosti in da tudi slabšim osebkom možnost za
preživetje.

V drugem koraku se na vseh osebkih v izbrani populaciji izvede izbrani
optimizacijski algoritem. Tu sva v glavnem uporabljala local search z omejenim
številom korakov. Ker je bil ta korak za mnoge nastavitve daleč najbolj
zahteven sva ga paralelizirala z uporabo knjižnice `snowfall`.  

V tretjem koraku algoritem naključno izbere pare iz izbrane populacije in jih
med seboj združuje z uporabo "Ordered crossover" algoritma. Ta algoritem sva si
izbrala zato, ker deluje na genomih pri katerih je vrstni red pomemben in ker
ga je lahko implementirati vektorsko.

V četrtem koraku algoritem na novi populaciji naključno izvedaja mutacije.
Za mutacijo sva si izbrala zamenjavo dveh naključnih elementov v permutaciji.
Mutacija se lahko na istem osebku ponovi večkrat, a verjetnost za to
eskponentno pada.

Ti štirje koraki se ponavljajo dokler število iteracij ne doseže izbranega
števila. Algoritem med izvajanjem sledi najboljši permutaciji na katero je med
izvajanjem naletel. Na koncu na to permutacijo še dodatno optimizira z local
searchom in rezultat vrne.

V praksi je algoritem najbolje deloval z majhnim številom iteracij (okrog 10),
z vmesno optimizacijo s 100 koraki, izbiro osebkov z metodo "tournament
selection", ali pa "izberi n najboljših" in visoko verjetnostjo za mutacije
(okrog 0.1).

# Rezultati

Pri prvih dveh setih podatkov so vsi algoritmi dobili iste rezultate. Ker so
iste rezultate dobili tudi algoritmi, ki so jih uporabljali ostali, sklepava,
da gre za optimalno rešitev.

Pri tretjem setu podatkov sva presenetljivo najboljše rezultate dobila s
klasičnim local search algoritmom z veliko količino ponovnih zagonov. Razlog za
to je verjetno dejstvo, da je ta algoritem najpreprostejši in zato tudi
najhitrejši, tako da v istem času opravi znatno večjo količino iskanj.

Podobne rezultate kot local search je dal tudi MA, le da je računanje trajalo
dlje in da je bilo potrebno vložiti več dela v pravilne nastavitve parametrov.
MA ima tudi problem, da imajo rezultati, ki jih daje visoko variabilnost, sploh
če osebke izbiramo po roulette wheel algoritmu.  

Najslabše rezultate je dal algoritem VNS, verjetno zato, ker uporaba različnih
okolic ni prinesla tako velike izboljšave, je pa zelo povačala čas izvajanja,
kljub temu pa rezultat algoritma ni bil slab.

# Zaključek

V splošnem sva s svojimi rezultati zadovoljna. Če bi nalogo opravljala še
enkrat, bi verjetno uporabila podoben pristop. Možna izboljšava bi bila pisanje
algoritmov v kakšnem hitrejšem jeziku, saj gre za zelo časovno zahtevne
algoritme, je pa res, da bi v temu primeru verjetno za razvoj porabila 
več časa.
